【裁判字號】    98,上訴,2444
【裁判日期】    990128
【裁判案由】    重傷害等
【裁判全文】
臺灣高等法院臺中分院刑事判決        98年度上訴字第2444號
上  訴  人  臺灣彰化地方法院檢察署檢察官
被      告  甲○○
                    國民
                      號
指定辯護人  本院公設辯護人劉秋蘭
上列上訴人因被告犯重傷害等案件，不服臺灣彰化地方法院97年
度訴字第3350號中華民國98年10月6日第一審判決（起訴案號：
臺灣彰化地方法院檢察署97年度偵字第5258號），提起上訴，本
院判決如下：
    主  文
上訴駁回。
    理  由
一、公訴意旨另以：甲○○因不滿其前妻乙○○離婚後攜帶子女
    與丙○○同居，竟基於重傷害之犯意，於民國（以下同）97
    年6月2日下午22時40分許，攜帶其所有平日作為殺豬用之殺
    豬刀一支，駕駛車牌號碼IA-2295號自用小貨車前往彰化縣
    溪州鄉○○村○○路58巷6弄20號丙○○住處，待丙○○應
    聲開門後，甲○○即持上開殺豬刀先刺傷丙○○之左腳踝，
    使得丙○○無法逃跑，並隨即接續砍殺丙○○之雙手，致使
    丙○○受有雙側手臂與左側足踝多處撕裂傷合併肌腱斷裂之
    傷害，斯時甲○○呼叫在上址二樓之乙○○下樓，乙○○見
    狀驚嚇哭喊，甲○○乃向乙○○恫嚇稱：「不要哭！不然也
    要殺妳！」等語，致使乙○○心生畏懼而停止哭喊。之後，
    甲○○起身前往沙發拿一條棉被放置在所駕駛上開車輛之後
    車斗上，並將無法行走之丙○○抱上車，並要求乙○○一同
    上車後，甲○○隨即向丙○○恫嚇稱：「要將你載去丟棄在
    高速公路上！」、「今天決定要讓你們二人均死！」等語〈
    甲○○犯恐嚇罪部分，業經原審法院判處有期徒刑六月、四
    月確定〉，即駕駛上開車輛在埤頭鄉○○道大學」及埤頭鄉
    ○○○路交流道附近繞巡，迨經過約30分鐘後，甲○○將上
    開車輛停放於國道一號高速公路220.8公里處下方之涵洞內
    ，並接續恫嚇稱：「看要讓你們死在哪裡！」等語，適經國
    道公路警察局第三警察隊巡邏員警經過查覺，並見乙○○揮
    手呼叫，驅車上前攔阻盤查，進而查悉上情，並當場逮捕甲○○，且查扣該殺豬刀一支，丙○○經警呼叫救護車送醫急
    救後，始未發生重傷之結果；因認甲○○犯有刑法第304條
    強制、同法第278條第3項、第1項重傷害未遂罪嫌等語。
二、按被告以外之人（包括證人、鑑定人、告訴人、被害人及共
    同被告等）於審判外之陳述雖不符刑事訴訟法第159條之1至
    之4等4條之規定，而經當事人於審判程序同意作為證據，法
    院審酌該言詞陳述或書面陳述作成時之情況，認為適當者，
    亦得為證據；當事人、代理人或辯護人於法院調查證據時，
    知有刑事訴訟法第159條第1項不得為證據之情形，而未於言
    詞辯論終結前聲明異議者，視為有前項之同意，同法第159
    條之5定有明文。立法意旨在於傳聞證據未經當事人之反對
    詰問予以核實，原則上先予排除。惟若當事人已放棄反對詰
    問權，於審判程序中表明同意該等傳聞證據可作為證據；或
    於言詞辯論終結前未聲明異議，基於尊重當事人對傳聞證據
    之處分權，及證據資料愈豐富，愈有助於真實發見之理念，
    且強化言詞辯論主義，使訴訟程序得以順暢進行，上開傳聞
    證據亦均具有證據能力。查檢察官、被告對於本案卷內相關
    證人之證述、文書卷證資料之證據資料，於本院98年12月7
    日上午9時30分審理中皆表示沒有意見等語，且檢察官、被
    告、被告之指定辯護人亦未就上述證據資料有合於刑事訴訟
    法第159條第1項不得為證據之情形於本院言詞辯論終結前聲
    明異議，且上述證人之證述、文書卷證資料亦經本院於審理
    期日逐一提示、朗讀，並告以要旨，本院復審酌相關證人證
    述筆錄製成、文書卷證資料取得，並無證據顯示有何違背程
    序規定情事，依據上述之說明，均應具有證據能力。
三、起訴強制罪部分：
  (一)按犯罪事實應依證據認定之，無證據不得認定犯罪事實；不
    能證明被告犯罪或其行為不罰者，應諭知無罪之判決，刑事
    訴訟法第154條第2項、第301條第1項分別定有明文。又事實
    之認定，應憑證據，如未能發現相當證據，或證據不足以證
    明，自不能以推測或擬制之方法，以為裁判基礎。且認定犯
    罪事實所憑之證據，雖不以直接證據為限，間接證據亦包括
    在內；然而無論直接或間接證據，其為訴訟上之證明，須於
    通常一般之人均不致有所懷疑，而得確信其為真實之程度者
    ，始得據為有罪之認定，最高法院40年臺上字第86號及76年
    臺上字第4986號分別著有判例可資參照。再刑事訴訟法第16
    1條已於91年2月8日修正公布，修正後同條第1項規定：檢察
    官就被告犯罪事實，應負舉證責任，並指出證明之方法。因
    此，檢察官對於起訴之犯罪事實，應負提出證據及說服之實
    質舉證責任。倘其所提出之證據，不足為被告有罪之積極證
    明，或其闡明之證明方法，無從說服法官以形成被告有罪之
    心證，基於無罪推定之原則，自應為被告無罪判決之諭知〈
    最高法院92年臺上字第128號判例意旨參照〉。
  (二)檢察官於起訴書認甲○○犯有上開強制罪，係以上開事實業
    據證人即被害人丙○○、乙○○二人分別於警詢、偵查中指
    證歷歷，復有員警職務報告、現場照片等在卷可憑等為論據
    。
  (三)經訊據甲○○堅決否認有何強制罪，辯稱：當天拿棉被並抱
    丙○○上車，是要將丙○○送醫，也沒有強制乙○○上車，
    是乙○○自己上車的，後來因為路不熟，又擔心犯行會被知
    道，正在考慮要怎麼處理等語。
  (四)經查：
    丙○○於警詢中先證稱：「…，然後甲○○先向我表示要送
    我去醫院，…，甲○○先去我住家沙發上拿棉被放置在該IA
    -2295車上，隨即將我用手抱出放置在車上，…。」等語〈
    偵查卷第18至19頁〉；於偵查中亦證稱：「…，乙○○請他
    〈指甲○○〉將我送醫，他答應將我送醫，然後他從沙發拿
    棉被到自用小貨車車斗，再將我抱到後車斗，並叫乙○○一
    同上車坐在我旁邊，幫忙止血，他就一直開，直到他停在涵
    洞為警查獲。」等語〈同上偵查卷第62頁〉；再於原審法院
    98年8月4日下午14時20分審理中結證稱：「…，後來是甲○○還是乙○○說要把我送醫院，我忘記了，之後甲○○抱我
    上車，因為我流很多血，甲○○就把放在沙發上的棉被拿到
    車上給我墊，用意是什麼我不知道，乙○○跟著上車，…。
    」等語，亦即被告將丙○○抱上上述自用小貨車後車斗上，
    係要將丙○○送醫，且經丙○○同意後而為；而丙○○上開
    證述內容亦核與證人乙○○於警詢中證稱：「然後他〈指甲○○〉就把丙○○抱到車上，叫我也一起跟他去。」〈偵查
    卷第24頁〉，於偵查中證稱：「當時我在樓上，我沒有親眼
    看到，甲○○叫我下樓，我就下樓，發現丙○○倒臥在客廳
    沙發，在流血，甲○○就說要送丙○○就醫，然後他從沙發
    拿棉被到自用小貨車車斗，再將丙○○抱到車上，並叫我一
    起上車，我就上車到後車斗，直到他停在涵洞為警查獲為止
    ，當時甲○○並沒有恐嚇我，…。」等語〈同上偵查卷第61
    頁〉相符。堪認案發當時，甲○○在丙○○受傷後，係應乙○○之要求，且經丙○○同意，以將受傷丙○○送醫，而先
    在丙○○客廳沙發上拿取棉被一件放置在上述自用小貨車後
    車斗，再抱丙○○至該自用小貨車後車斗處，乙○○隨之上
    車，甲○○並要乙○○為受傷丙○○止血至明；且甲○○茍
    係強制乙○○上車，自係嚇令乙○○坐於上開自用小貨車前
    座以便於看管，又豈有讓乙○○坐在該自用小貨車後車斗照
    料丙○○，依此情節，本案實無證據足以證明甲○○確有對
    丙○○、乙○○二人施以強暴、脅迫手段，以強制丙○○、
    乙○○二人上該自用小貨車後車斗之犯行。另甲○○答應將
    丙○○送醫，卻遲遲未抵醫院，反停在涵洞內，理由所在多
    有，可能係因情緒緊繃反致迷路，或因擔心送醫後遭問起造
    成丙○○傷勢原因，不知如何處理，而於員警靠近時，不自
    主駕車加速逃離，尚難以此反推甲○○原係基於強制犯意將
    丙○○抱上車及嚇令乙○○同行，再縱認甲○○原無將丙○○送醫之意，卻向丙○○、乙○○二人誆稱欲至醫院，惟除
    乙○○於員警靠近時有呼救外，丙○○、乙○○二人皆未曾
    證稱途中有要求下車被甲○○拒絕之舉動，亦難認該二人有
    遭甲○○施以強暴脅迫之情。是綜上各節，甲○○辯稱當天
    係要將丙○○送醫才自丙○○住處客廳沙發上拿棉被一條，
    抱丙○○至上述自用小貨車後車斗，且乙○○是自行上車，
    並未對丙○○、乙○○二人施以強暴、脅迫手段等語，即非
    不可採信。此外，復查無其他積極事證足認甲○○犯有檢察
    官起訴書所指強制犯行，揆諸首開條文及判例、判決要旨，
    既不能證明甲○○犯有強制罪，即應為甲○○被訴犯強制罪
    為無罪判決之諭知。
四、起訴重傷害未遂罪部分：
  (一)按起訴之程式違背規定者，應諭知不受理之判決，刑事訴訟
    法第303條第1款定有明文。又告訴或請求乃論之罪，其告訴
    或請求已經撤回或已逾告訴期間者，依刑事訴訟法第252條
    第5款之規定，檢察官應為不起訴之處分，以終結其偵查程
    式；若檢察官疏未查明，未依上述規定為不起訴處分，仍向
    該管法院起訴者，因檢察官向法院提出起訴書及相關卷證經
    法院受理後，始產生訴訟繫屬及訴訟關係，此際該公訴本身
    欠缺告訴之訴訟條件，其起訴程式即屬違背規定，依最高法
    院82年臺非字第380號判決要旨觀之，法院即應依刑事訴訟
    法第303條第1款規定，判決不受理〈民國89年4月、90年2月
    臺灣高等法院暨所屬法院89年、90年庭長法律問題研討會決
    議參照〉。再按犯罪事實應依證據認定之，無證據不得認定
    犯罪事實，刑事訴訟法第154條第2項定有明文。又使人受重
    傷未遂與普通傷害之區別，應以加害時有無致人重傷之故意
    為斷，至於被害人受傷之部位以及加害人所用之兇器，有時
    雖可藉為認定有無重傷故意之心證，究不能據為絕對之標準
    〈最高法院55年度臺上字第1703號判例意旨參照〉。據此，
    行為人於行為當時，主觀上是否有重傷害之故意，除應斟酌
    其使用之兇器種類、攻擊之部位、行為時之態度、表示外，
    尚應深入觀察行為人與被害人之關係、衝突之起因、行為當
    時所受之剌激、下手力量之輕重，被害人受傷之情形及行為
    事後之態度等各項因素綜合予以研析。
  (二)檢察官於起訴書認定甲○○有上述重傷害未遂罪，係以上開
    事實業經丙○○於警詢、偵查中指證綦詳，核與乙○○於警
    詢、偵查中證述案發過程相符，復有酒精濃度測定紙、員警
    職務報告、「秀傳紀念醫院」診斷證明書、搜索扣押筆錄、
    扣押物品目錄表、車籍資料查詢、現場照片、「秀傳紀念醫
    院」97年6月24日97明秀（醫）字第970811號函等件在卷，
    及扣案殺豬刀一支可資為憑為論據。
  (三)經訊據甲○○堅決否認犯有重傷害未遂之罪，辯稱：當時丙○○因為拿板凳作勢要砸我，我就回車上拿刀，二人互抓對
    方的手掙扎，包刀的報紙脫落就劃到丙○○的手，後來二人
    又都滑倒，我爬起來後，覺得丙○○嘴巴很壞，又一時氣憤
    ，才拿刀劃丙○○的腳，並不是要讓丙○○無法走路，只是
    因為腳比較有肉比較好割等語。
  (四)經查：
  1.甲○○有於上開時間、地點，與丙○○發生爭執，進而持伊
    所有之殺豬刀一支砍傷丙○○之左、右手及左腳踝，致丙○○受有雙側手背與左側足踝多處撕裂傷合併肌腱斷裂之傷害
    等情，為甲○○所是認，並核與丙○○於偵查、原審法院審
    理中指證情節相符，復有「秀傳紀念醫院」診斷證明書、搜
    索扣押筆錄、扣押物品目錄表、車籍資料查詢、現場照片等
    文書證據在卷，及殺豬刀一支扣案可憑，此被告自承情節，
    堪先認定乃屬真實。
  2.而刑法第10條第4項第4款規定之重傷，乃稱毀敗或嚴重減損
    一肢以上之機能。而丙○○於上開時間、地點遭被告持刀傷
    害後，受有雙側手背與左側足踝多處撕裂傷合併肌腱斷裂之
    傷害，有「秀傳紀念醫院」診斷證明書在卷可稽，已如上開
    所述。而丙○○在「秀傳紀念醫院」出院後並未回診，無法
    確悉傷口癒合情形，僅以受傷當時狀況預估，右手拇指的功
    能、左手小指伸展、左腳踝屈曲會受影響，傷口附近感覺會
    受損等情，有「秀傳紀念醫院」97年6月24日97明秀（醫）
    字第970811號函一件在卷可稽〈偵查卷第77頁〉。就此，丙○○於原審法院審理中結證稱：「目前手腳會麻，但手腳的
    抓握和行走功能都還好。」等語〈原審卷第53頁〉，並於本
    院審理中稱：「…，現在傷勢已經好了，不影響走路，但是
    有時候會麻麻的。」等語〈本院卷第40頁〉，是丙○○受上
    述傷害並未達刑法第10條第4項所稱「重傷」之程度，即可
    認定。故本件即應判別甲○○於上開時間、地點，持刀傷害
    丙○○之行為時係基於「重傷故意」或「普通傷害故意」為
    之。
  3.查丙○○於偵查中雖證稱：「…，他〈指甲○○〉敲門，我
    去打開鐵門，甲○○雙手將門推開，我立即倒地，他馬上拿
    殺豬刀砍我的左腳踝、砍殺我雙手，他就將我拖到裡面，甲○○就叫乙○○下跪求饒，但乙○○不願意，甲○○就揚言
    將我們二人都殺死，乙○○請他將我送醫，他答應要將我送
    醫，然後他從沙發拿棉被到小貨車車斗內，再將我抱到後車
    斗，並叫乙○○上車坐在我旁邊，幫我止血，他就一直開車
    ，直到停在涵洞被查獲為止。」等語〈偵查卷第62頁〉，於
    原審法院98年8月4日下午14時20分審理中亦證稱：「當天甲○○第一次在晚上8、9點時來將小孩帶走，後來沒多久就是
    帶刀子的這次，我一開門看到甲○○，轉身要跑，甲○○就
    將我推倒在地，並拿刀砍我左腳後面腳筋，我就掙扎爬起來
    面對甲○○，甲○○拿起刀要再砍，我就用手去擋，就被殺
    到右手虎口，我並沒有先拿板凳往甲○○身上丟，甲○○是
    一進門就直接砍，板凳上的血是我手受傷後滴到的，不過當
    時我的住處因為斷電，沒有燈光照明，我也不知道被推倒後
    怎麼被砍到的，我左腳被砍了二刀，右手一刀，左手則劃到
    一刀，後來甲○○就將乙○○叫下來，但我忘記是誰說要將
    我送醫，也忘記是甲○○要求或是乙○○自願跟我上車，當
    時只有乙○○有手機，住處也沒有室內電話。」等語〈原審
    卷第51至55頁〉，亦即丙○○指證稱甲○○於上開時間，至
    上開地點後，即持上述殺豬刀一支對其砍傷等等，然再經原
    審法院命丙○○與甲○○當庭對質，丙○○明確證稱：「我
    確實有拿板凳，事情經過很久，不太記得，他〈指甲○○〉
    講的可能比較正確，究竟先劃到手或腳，我也忘記了。」等
    語〈原審卷第55頁反面〉，則依丙○○所明確證述本案發生
    情節，盧進路有持板凳與甲○○發生爭執，而受有上述傷害
    應無疑問。又依卷附急診病歷所示，丙○○左右手傷勢分別
    為5X1X1（公分）、6X2X1（公分），足部傷勢則為12X5X2（
    公分）大小〈原審卷第24頁〉，堪認丙○○雙手受傷部位傷
    勢乃較輕微；再觀諸卷內所附現場照片，沙發上之板凳內外
    均沾滿血跡，在四周圍並無血跡散佈，血跡集中於棋盤矮桌
    及周圍地面，該板凳顯係血跡乾涸後方遭人移至沙發上，則
    丙○○顯有持板凳與甲○○爭執，板凳上血跡係丙○○因手
    部受傷血跡滴落所致，自堪認定，是甲○○辯稱丙○○係持
    板凳與伊發生爭執，於爭執過程中伊劃傷丙○○雙手，並非
    一進門立即砍殺等語，自可採信。據此，甲○○當時既係因
    親生小孩教養問題與丙○○發生爭吵，於載送親生小孩返家
    後，再前往與丙○○住處理論，進而與丙○○扭打掙扎而劃
    傷丙○○雙手，後於丙○○跌倒後趁勢砍丙○○腳踝之過程
    明確，倘甲○○有重傷害之犯意，在丙○○因足踝受傷難以
    反抗、無法逃跑求救，現場復無人得以阻止甲○○繼續砍傷
    丙○○之客觀條件下，甲○○以所持上述殺豬刀一支欲致丙○○受有重傷害乃屬輕易之事，惟甲○○並無繼續持刀砍傷
    丙○○之舉措，甚且同意將丙○○送醫救治，是甲○○辯稱
    只因丙○○出言不遜，一時氣憤而傷害丙○○，無重傷害犯
    意等語，尚非無據。
  4.另檢察官於起訴書雖認甲○○所持殺豬刀之刀刃長達21公分
    ，且甲○○以殺豬為業，甲○○顯可預見持該刀砍殺何處可
    達重傷之結果，且既不斷出言恐嚇丙○○、乙○○，又遲不
    肯將丙○○送醫，顯有重傷害之故意等語。惟甲○○雖以豬
    肉批發為業，然臨時與丙○○爭執理論，攜帶平日維生所用
    之刀械，尚難即據此認定甲○○係以重傷害犯意為之；又甲○○以殺豬為業經常肢解豬隻，與甲○○持殺豬刀一支傷害
    丙○○即係基於重傷害犯意為之在證據法則上並不能作此認
    定，二者間亦無必然關係存在，檢察官於起訴書此之所指容
    屬臆測之詞，自不能遽以採為甲○○不利之認定；且丙○○
    與乙○○二人上開居處僅有乙○○之行動電話可對外通訊聯
    絡，亦據乙○○證稱在卷，甲○○如有使丙○○因延滯就醫
    而受重傷之故意，大可將丙○○與乙○○二人可對外唯一通
    訊工具之行動電話取走，讓受傷無法自行行動與對外聯絡之
    丙○○自生自滅，自無將丙○○抱上車送醫之理；另甲○○
    於開車後遲未能將丙○○送醫，理由已如上述，亦無從以此
    認甲○○係基於重傷害之犯意而傷害丙○○。
  5.是綜上所述，本件丙○○雖因甲○○上開犯行受有傷害，惟
    丙○○所受傷勢僅為普通傷害而非重傷害，且復查無其他積
    極事證足認甲○○確有檢察官起訴書所指重傷害犯意，甲○○所為並無構成重傷害未遂罪之餘地。而刑法第277條第1項
    傷害罪，依同法第287條規定，須告訴乃論，本件被害人丙○○已於97年6月18日與甲○○達成和解，有彰化縣溪州鄉
    調解委員會調解書一份在卷可憑〈偵查卷第87頁〉，並於97
    年7月8日檢察官訊問時當庭以言詞撤回告訴，亦有該次筆錄
    在卷可稽〈偵查卷第83頁〉，揆諸上開說明，就甲○○被訴
    犯重傷害未遂罪部分即應為公訴不受理判決之判決。
五、原審判決以甲○○被訴犯強制罪犯罪不能證明而為無罪判決
    之諭知，以甲○○被訴犯重傷害未遂罪僅構成普通傷害罪，
    且丙○○與甲○○二人已經彰化縣溪洲鄉調解委員會調解成
    立，丙○○並於偵查中撤回告訴，甲○○犯傷害罪既經撤回
    告訴，檢察官仍對之提起公訴自屬違背法律程式而為公訴不
    受理判決等認定均無不當，應予以維持。檢察官仍以甲○○
    確犯有強制罪、重傷害未遂罪為由，提起上訴，並無可採，
    為無理由，應予以駁回。
據上論結，應依刑事訴訟法第368條，判決如主文。
本案經檢察官丁○○到庭執行職務。
中    華    民    國    99    年    1     月    28    日
            刑事第三庭    審判長法  官  王  增  瑜
                                法  官  吳  進  發
                                法  官  梁  堯  銘
以上正本證明與原本無異。
檢察官就重傷害未遂罪部分得上訴；其餘不得上訴。
如不服本判決應於收受送達後10日內向本院提出上訴書狀，其未
敘述上訴之理由者，並得於提起上訴後10日內向本院補提理由書
（均須按他造當事人之人數附繕本）「切勿逕送上級法院」。
                                書記官  陳  玫  伶
中    華    民    國    99    年    1     月    28    日


司法院資訊處製作；財團法人民間司法改革基金會備份。
